【裁判字號】    90,簡上,142
【裁判日期】    900808
【裁判案由】    確認債權存在
【裁判全文】
臺灣高雄地方法院民事判決  九十年度簡上字第一四二號
    上  訴  人  乙○○
    被上訴人    高雄縣茄萣鄉農會
    法定代理人  丙○○
    訴訟代理人  甲○○
右當事人間確認債權存在事件，上訴人對於中華民國九十年三月二十二日本院岡山簡
易庭八十九年度岡簡字第四五０號第一審判決提起上訴，本院判決如左：
    主    文
上訴駁回。
第二審訴訟費用由上訴人負擔。
    事    實
甲、上訴人方面：
一、聲明：
（一）原判決廢棄。
（二）確認債務人薛秋原對被上訴人帳號0000000號、戶名「薛秋原互助會自
      救委員會」活期存款帳戶內款項之金錢債權存在。
二、陳述：除與原判決記載相同者，茲引用之外，補稱：
（一）上訴人前曾參與債務人薛秋原召集之民間互助會，後薛秋原因故倒會，積欠上
      訴人新臺幣（下同）一百四十六萬四千九百七十元，上訴人乃於民國八十八年
      三月五日與其他債權人薛明和、薛炯棟、郭林春桂以「薛秋原互助會自救委員
      會」名義在被上訴人處開設帳號為0000000號之活期存款帳戶，由債務
      人薛秋原自行將不動產處分後，將所得款項匯入該帳戶以為清償。後上訴人依
      法聲請對債務人薛秋原之財產為強制執行，經鈞院以八十九年度執字第一四八
      八六號清償票款強制執行事件受理執行在案，但上訴人聲請就債務人薛秋原在
      上開帳戶內之財產強制執行時，竟遭被上訴人以開戶印鑑有四枚、不得僅由上
      訴人一人領取為由聲明異議，上訴人乃依強制執行法第一百二十條之規定，訴
      請確認債務人薛秋原對被上訴人就該帳戶內款項之金錢債權存在，而原審卻又
      以被上訴人亦肯認該帳戶內款項為債務人薛秋原所有，認上訴人之請求無確認
      利益，據以駁回上訴人之訴，致上訴人仍無法對該帳戶內款項執行，故原判決
      顯有違誤，爰上訴請求廢棄原判決，改判如聲明第二項所示。
（二）本件兩造均承認該活期存款帳戶內款項為債務人薛秋原所有，鈞院依法自不得
      為不同之認定。
三、證據：提出臺灣高雄地方法院民事執行處九十高貴民夏九十執字第七九七三號通
    知、被上訴人聲明異議狀影本、活期存款存戶印鑑卡。
乙、被上訴人方面：
一、聲明：駁回上訴。
二、陳述：除與原判決記載相同者，茲引用之外，補稱：
    帳號0000000號、戶名「薛秋原互助會自救委員會」帳戶係聯名戶，即由
    數人共同開設之帳戶，依雙方約定，需以開戶之數人所存留印鑑始得提領款項，
    原不得由其中一人任意提領。
三、證據：引用原審所提證據。
丙、本院職權調閱本院八十九年度執字第一四八八六號清償票款事件執行卷宗。
    理    由
一、本件上訴人起訴主張其曾參與債務人薛秋原召集之民間互助會，後薛秋原因故倒
    會，積欠上訴人一百四十六萬四千九百七十元，上訴人乃於八十八年三月五日與
    其他債權人薛明和、薛炯棟、郭林春桂以「薛秋原互助會自救委員會」名義在被
    上訴人處開設帳號為0000000號之活期存款帳戶，由債務人薛秋原自行將
    不動產處分後，將所得款項匯入該帳戶以為清償，後上訴人依法聲請對債務人薛
    秋原之財產為強制執行，經本院以八十九年度執字第一四八八六號清償票款強制
    執行事件受理執行在案，但上訴人聲請就債務人薛秋源在上開帳戶內之財產強制
    執行時，竟遭被上訴人以該帳戶戶名並非薛秋原、開戶印鑑有四枚、不得僅由上
    訴人一人領取為由聲明異議，上訴人乃依法訴請確認債務人薛秋原對被上訴人就
    該帳戶內款項之金錢債權存在，然原審卻又以被上訴人亦肯認該帳戶內款項為債
    務人薛秋原所有，認上訴人之請求無確認利益，據以駁回上訴人之訴，致上訴人
    仍無法對該帳戶內款項執行，故原判決顯有違誤，並上訴請求廢棄原判決，改判
    如聲明第二項所示。
    被上訴人則否認帳號0000000號、戶名為「薛秋原互助會自救委員會」之
    活期存款帳戶內款項為債務人薛秋原所得提領，以其同意上訴人及薛明和、薛炯
    棟、郭林春桂四人以「薛秋原互助會自救委員會」設立帳戶僅係便利渠等運用，
    然依雙方約定，需以渠等留存之印鑑五枚始得提領款項，上訴人自行提領款項，
    又未能提出留存之印鑑，被上訴人自不得交付帳戶內款項等語，資為抗辯。
二、按確認法律關係之訴，非原告有即受確認判決之法律上利益者，不得提起之，民
    事訴訟法第二百四十七條第一項前段定有明文；而所謂「即受確認判決之法律上
    利益」，係指法律關係之存否不明確，原告主觀上認其在法律上之地位有不安之
    狀態存在，而此種不安之狀態，能以確認判決將之除去者而言。本件上訴人主張
    被上訴人帳號0000000號、戶名為「薛秋原互助會自救委員會」之活期存
    款帳戶內款項為債務人薛秋原所有，上訴人得以對薛秋原之強制執行名義對該帳
    戶內款項債權為強制執行，被上訴人則否認上訴人之主張，就上訴人以對薛秋原
    之執行名義執行該帳戶內款項債權之聲請為異議，則該帳戶內款項是否為債務人
    薛秋原之金錢債權、得否由上訴人以對薛秋原之執行名義為扣押、執行，確屬不
    明，且能以本件確認之訴除去之，揆諸前揭說明，上訴人提起本件確認之訴，應
    有即受確認判決之法律上利益存在，合先敘明。
三、上訴人主張其曾參與債務人薛秋原召集之民間互助會，後薛秋原因故倒會，積欠
    上訴人一百四十六萬四千九百七十元，上訴人乃於八十八年三月五日與其他債權
    人薛明和、薛炯棟、郭林春桂以「薛秋原互助會自救委員會」名義在被上訴人處
    開設帳號為0000000號之活期存款帳戶，由債務人薛秋原自行將不動產處
    分後，將所得款項匯入該帳戶以為清償，後上訴人依法聲請對債務人薛秋原之財
    產為強制執行，經本院以八十九年度執字第一四八八六號清償票款強制執行事件
    受理執行在案，但上訴人聲請就債務人薛秋源在上開帳戶內之財產強制執行時，
    遭被上訴人以該帳戶戶名並非薛秋原、開戶印鑑有四枚、不得僅由上訴人一人領
    取為由聲明異議等事實，業據提出本院八十八年度票字第一二五一七號本票強制
    執行事件民事裁定、八十九高貴民夏八十九執字第一四八八六號通知、八十九年
    度促字第二一三一五號支付命令、存摺存款對帳單、房地產買賣契約書、臺灣高
    雄地方法院檢察檢察官八十八年度偵字第二一四九０號起訴書、協議書為證，核
    與被上訴人所提活期存款存戶印鑑卡、顧客基本資料登錄單、授信資電腦處理及
    利用同意書、授信申請書附加條款同意書、交易明細表、傳票所載相符，並經本
    院職權調閱本院八十九年度執字第一四八八六號清償票款執行事件卷宗審認屬實
    ，就被上訴人戶名為「薛秋原互助會自救委員會」、帳號為0000000號之
    活期存款帳戶內款項，除開戶之一千元及其後所生之利息外，其餘款項均為債務
    人薛秋原出售不動產後陸續存入以為清償一節，復據證人即債務人薛秋原配偶薛
    邱阿瓊到庭證述無訛，且均為被上訴人所不爭，應堪信為真實。
四、但上訴人另主張被上訴人帳號0000000號、戶名為「薛秋原互助會自救委
    員會」之活期存款帳戶內款項為債務人薛秋原所有，上訴人得以對薛秋原之強制
    執行名義聲請對該帳戶內債權為強制執行，則為被上訴人所否認，被上訴人辯稱
    ：該帳戶為上訴人及薛明和、薛炯棟、郭林春桂四人以「薛秋原互助會自救委員
    會」設立，依雙方約定，需以渠等留存之印鑑五枚始得提領該帳戶內款項，上訴
    人自行提領款項，又未能提出留存之印鑑，被上訴人自不得交付帳戶內款項等語
    ，並提出上訴人不爭執真正之活期存款存戶印鑑卡、顧客基本資料登錄單、授信
    資電腦處理及利用同意書、授信申請書附加條款同意書、交易明細表、傳票為憑
    。則兩造爭執之點厥為：債務人薛秋原對被上訴人帳號0000000號、戶名
    「薛秋原互助會自救委員會」活期存款帳戶內款項之金錢債權是否存在？上訴人
    能否以對薛秋原之執行名義對該帳戶內款項債權強制執行？
（一）按稱寄託者，謂當事人一方以物交付他方，他方允為保管之契約；寄託物為代
      替物時，如約定寄託物之所有權移轉於受寄人，並由受寄人以種類、品質、數
      量相同之物返還者，為消費寄託；自受寄人受領該物時起，準用關於消費借貸
      之規定；消費寄託，如寄託物之返還，定有期限者，寄託人非有不得已之事由
      ，不得於期限屆滿前請求返還；前項規定，如商業上另有習慣者，不適用之；
      寄託物為金錢時，推定其為消費寄託，民法第五百八十九條第一項、第六百零
      二條、第六百零三條定有明文。又金融機關與客戶間之乙種活期存款契約，具
      有消費寄託之性質，客戶得隨時請求返還寄託物，最高法院五十七年臺上字第
      二九六五號著有判例可資參照。
（二）本件被上訴人帳號0000000號、戶名「薛秋原互助會自救委員會」活期
      存款帳戶係上訴人及薛明和、薛炯棟、郭林春桂四人以「薛秋原互助會自救委
      員會」設立，有活期存款存戶印鑑卡、顧客基本資料登錄單、授信資電腦處理
      及利用同意書、授信申請書附加條款同意書附卷可稽，且為兩造所不爭，前已
      述及，揆諸上揭判例、法條，該活期存款帳戶內款項乃上訴人、薛明和、薛炯
      棟、郭林春桂四人與被上訴人間消費寄託契約之標的，依債之相對性，僅寄託
      人即上訴人、薛明和、薛炯棟、郭林春桂四人始得依兩造間消費寄託契約請求
      受託人即被上訴人交付寄託物，參諸金融機關與客戶間活期存款契約交易習慣
      與實務運作常情，金融機關對於存款手續，並不要求存款人出示身分證明文件
      或原留印鑑，亦不問本人是否知情，僅於提領存款之手續中，要求提領人出示
      與存款戶原留印鑑相符之印文為憑提領存款，存款時存款人是否本人、本人是
      否知悉、存款之動機、原因關係等，要非所問，是不問該款項係何人以何種方
      式、因何事由存入，提領人要須出示與存款戶原留印鑑相符之印文為憑，始得
      請求受託人即被上訴人交付該帳戶內款項，亦即該存款帳戶內款項僅寄託人依
      雙方約定之方式持原留印鑑對受託人為請求時，受託人始負有交付之義務。
（三）則債務人薛秋原並非帳號0000000號、戶名「薛秋原互助會自救委員會
      」活期存款帳戶內款項寄託人，復未持有寄託人原留據以提領寄託款項之印鑑
      ，上訴人主張薛秋原對被上訴人「薛秋原互助會自救委員會」活期存款帳戶內
      款項之金錢債權存在，即薛秋原得請求被上訴人交付該帳戶內款項，請求確認
      薛秋原對被上訴人帳號0000000號、戶名「薛秋原互助會自救委員會」
      活期存款帳戶內款項金錢債權存在，據以持對薛秋原之執行名義執行該帳戶內
      款項，洵屬無據，應予駁回。
五、本件事證已臻明確，兩造其餘攻擊防禦方法及所提證據，於判決結果不生影響，
    爰不一一論列，併此敘明。
六、綜上所述，上訴人主張薛秋原對被上訴人「薛秋原互助會自救委員會」活期存款
    帳戶內款項之金錢債權存在，請求判決確認，要非有據，原審駁回上訴人之訴，
    理由雖有不同，然結論並無二致，上訴意旨求為廢棄原判決，改判如聲明第二項
    所示，仍無理由，爰駁回其上訴。
七、據上論結，本件上訴無理由，依民事訴訟法第四百三十六之一條第三項、第四百
    四十九條第二項、第七十八條判決如主文。
中      華      民      國    九十      年      八      月      八      日
                              臺灣高雄地方法院民事第一庭
~B審判長法官  蔡國卿
~B法      官  林靜梅
~B法      官  陳信伍
右為正本係照原本作成。
本判決不得上訴。
中      華      民      國    九十      年      八      月      十三    日
~B法院書記官  陳惠玲


司法院資訊處製作；財團法人民間司法改革基金會備份。
